臺灣新竹地方法院民事簡易判決  
111年度竹簡字第360號
原      告  凱基商業銀行股份有限公司


法定代理人  龐德明  




被      告  彭育崴即彭錦蓮

            彭秀惠  
上列當事人間撤銷遺產分割協議等事件，本院判決如下：
    主  文
原告之訴駁回。
訴訟費用由原告負擔。
  事實及理由
一、按原告之訴，有當事人不適格、依其所訴之事實，在法律上
    顯無理由者，法院得不經言詞辯論，逕以判決駁回之。但其
    情形可以補正者，審判長應定期間先命補正。前二項情形，
    原告之訴因逾期未補正經裁判駁回後，不得再為補正。民事
    訴訟法第249條第2項、第3項定有明文。又繼承人有數人時
    ，在分割遺產前，各繼承人對於遺產全部為公同共有，民法
    第1151條定有明文；而因公同共有關係需對共有人為權利之
    主張，乃屬固有必要共同訴訟，有合一確定之必要；且按民
    法第1164條所定之遺產分割，係以整個遺產為一體為分割，
    並非以遺產中個別之財產分割為對象，亦即遺產分割之目的
    在廢止遺產全部之公同共有關係，而非旨在消滅個別財產之
    公同共有關係，其分割方法應對全部遺產整體為之（最高法
    院95年台上字第1637號判決要旨參照）。據此，債務人將繼
    承遺產所得財產上之「公同共有權」，與他繼承人為不利於
    己分割協議所為之意思表示為無償處分行為，而有害及債權
    人債權者，縱認債權人可得訴求撤銷，然債權人可訴請撤銷
    者乃亦應係全部遺產「公同共有權」之分割協議（即撤銷後
    所有遺產回復為公同共有），而非遺產中個別之財產（蓋遺
    產分割並非以遺產中個別之財產分割為對象，當然即無以遺
    產中個別財產分割為撤銷之對象可言）。公同共有物之分割
    ，惟對公同共有人全體之關係始得為之，故提起請求分割之
    訴，應以其他公同共有人之全體為被告。遺產於分割前，為
    全體繼承人公同共有，應負塗銷義務者，仍為全體繼承人。
    苟未以全體繼承人為共同被告，其當事人之適格自有欠缺。
    （最高法院20年上字第135號判例、91年台上字第1350號判
    決要旨參照）。如有當事人不適格之情形，法院即不得對之
    為實體上之裁判。又關於當事人適格與否，為法院應依職權
    調查之事項，無論訴訟進行至如何之程度，應隨時依職權調
    查之（最高法院85年度台上字第905號判決意旨參照）。
二、原告起訴主張略以：系爭坐落新竹市○○段000地號土地權
    利範圍全部、同段75建號建物權利範圍全部為被告等之被繼
    承人彭黃阿雪遺產，惟原告為被告彭育崴即彭錦蓮之債權人
    ，然被告等以協議分割繼承為原因，逕自移轉所有權登記予
    被告彭秀惠，爰依民法244條第1項、第4項之規定提起本件
    訴訟，並聲明：㈠被告間就系爭坐落新竹市○○段000地號土地
    權利範圍全部、同段75建號建物權利範圍全部所為之遺產分
    割協議債權行為及108年3月27日所為分割遺產登記之物權行
    為，均應予以撤銷。㈡被告彭秀惠應將108年3月27日以分割
    繼承登記塗銷，回復登記為被告等公同共有。
三、查本件原告起訴請求撤銷遺產分割協議債權行為及所有權移
    轉登記物權行為，並請求塗銷以分割繼承為原因之所有權移
    轉登記，揆諸首揭規定及說明，自應以全體繼承人為共同被
    告，當事人始為適格，並應對被繼承人彭黃阿雪所遺全部遺
    產整體「公同共有權」之分割協議訴請撤銷。然原告起訴未
    提出被告彭育崴即彭錦蓮等之被繼承人彭黃阿雪除戶戶籍謄
    本、繼承系統表、全體繼承人最新戶籍謄本及遺產資料，而
    無從確認是否以被繼承人之全體繼承人為被告及是否對被繼
    承人所遺全部遺產整體為之。嗣經本院依原告之聲請，先向
　　新竹市地政事務所調取系爭不動產分割繼承登記申請資料，
    而經新竹市地政事務所111年8月12日新地登字第1110006777
    號函檢送系爭不動產分割繼承登記申請資料。旋本院於111
    年8月15日裁定命原告應於7日具狀補正下列事項，逾期即駁
    回起訴：㈠提出被告彭育崴即彭錦蓮之被繼承人彭黃阿雪除
    戶戶籍謄本、繼承系統表暨全體繼承人最新戶籍謄本（記事
    欄不得省略）。㈡如有其他繼承人及遺產，應追加起訴被繼
    承人之全體繼承人為被告，並載明其姓名及真正住所或居所
    ，及補正訴之聲明應撤銷之標的。同時於裁定中載明本院已
    依原告之聲請調取系爭遺產不動產申請分割繼承登記資料，
    原告得向本院聲請閱卷，俾以補正本裁定命補正事項。該裁
    定已於111年8月18日送達原告，有送達證書在卷可稽。嗣本
    院再通知原告補繳裁判費，並再次通知原告得聲請閱覽本院
    已調取之系爭遺產不動產申請分割繼承登記資料，及再延展
    命原告應於五日內具狀補正上開裁定命補正事項，該通知亦
    於111年8月25日送達原告，有送達證書在卷可稽。然原告僅
    於111年8月24日提出被繼承人彭黃阿雪除戶戶籍謄本暨全體
    繼承人最新戶籍謄本（記事欄不得省略），及於111年8月30
    日陳報債權額，而迄未具狀追加起訴被繼承人之全體繼承人
    為被告，亦未補正訴之聲明應撤銷之標的。而依新竹市地政
    事務所111年8月12日新地登字第1110006777號函檢送之系爭
    不動產分割繼承登記申請資料所示，被繼承人彭黃阿雪之繼
    承人除原告起訴之被告彭育崴即彭錦蓮、彭秀惠外，尚有其
    他繼承人；且被繼承人彭黃阿雪之遺產除系爭不動產外，尚
    有其他遺產，並經被繼承人彭黃阿雪之全體繼承人同時為遺
    產協議分割。
四、從而，原告未以被繼承人之全體繼承人為共同被告，當事人
    即不適格，又未就被繼承人全部遺產「公同共有權」之分割
    協議訴請撤銷，亦顯然於法無據，而在法律上顯無理由，嗣
    經本院先後裁定及通知限期命原告補正，原告亦逾期多時迄
    未補正，揆諸首揭規定，爰不經言詞辯論，逕以判決駁回之
    。
五、訴訟費用負擔之依據：民事訴訟法第78條。
中    華    民    國   111    年     9    月     6    日
                  新竹簡易庭    法  官  汪銘欽
以上正本係照原本作成。
如對本判決上訴，須於判決送達後20日內向本院提出上訴狀。如
委任律師提起上訴者，應一併繳納上訴審裁判費。
中    華    民    國   111    年     9    月     6    日
                                書記官  周育瑜